【裁判字號】    91,自,440
【裁判日期】    920226
【裁判案由】    詐欺
【裁判全文】
臺灣高雄地方法院刑事判決                          九十一年度自字第四四號
    自  訴  人  乙○○
    被      告  甲○○
    選任辯護人  黃宏綱律師
                呂富田律師
右列被告因詐欺案件，經自訴人提起自訴，本院判決如左：
    主  文
甲○○無罪。
    理  由
一、自訴意旨略以：自訴人與被告為國防部空軍飛指部之同事，自訴人擔任飛行老師
    ，被告為上尉補給官，詎被告意圖為自己不法之所有，明知自己已經負債累累無
    力清償，竟隱瞞此事實，分別於八十八年間、九十一年四月三日向自訴人借款新
    台幣（下同）十萬元、三十萬元。事後自訴人發現被告另亦積欠其他同事債務甚
    鉅，未據清償之事，自訴人始知受騙，經單位長官於九十一年五月二十日出面召
    集債務協調會議，會中被告竟佯稱同意先返還自訴人三十萬元，其餘十萬元，被
    告則於同年六月三日簽發本票乙紙，以為憑證，然被告不講信用，事後未按協議
    履行，因認被告涉犯刑法第三百三十九條第一項之詐欺罪云云。
二、按犯罪事實應依證據認定之，無證據不得推定其犯罪事實；又不能證明被告犯罪
    ，應諭知無罪之判決。刑事訴訟法第一百五十四條及第三百零一條分別定有明文
    。又按刑事訴訟法上所謂認定犯罪事實之證據，係指足以認定被告確有犯罪行為
    之積極證據而言，如未能發現相當證據或證據不足以證明，自不能以推測或擬制
    之方法，以為裁判基礎，最高法院二十九年度上字第三一五號及四十年度台上
    字第八十六號分別著有判例可資參照。而認定不利於被告之事實，須依積極證據
    ，苟積極證據不足為不利被告之認定時，即應為有利於被告之認定，更不必有何
    有利之證據；又認定犯罪事實所憑之證據，雖不以直接證據為限，間接證據亦包
    括在內，然而無論直接證據或間接證據，其為訴訟上之證明，須於通常一般之人
    均不致有所懷疑，而得確信其為真實之程度者，始得據為有罪之認定，倘其證明
    尚未達到此一程度，而有合理之懷疑存在而無從使事實審法院得有罪之確信時，
    即應由法院為諭知被告無罪之判決，最高法院亦分別著有三十年度上字第八一六
    號及七十六年度台上字第四九八六號判例足參。亦即若證據資料在經驗科學上或
    論理法則上尚有對被告較為有利之存疑，而無從依其他客觀方法排除此項合理之
    可疑，即不得以此資料作為斷罪之基礎，且刑事訴訟制度受「倘有懷疑，即從被
    告之利益為解釋」、「被告應被推定為無罪」之原則所支配，故得為訴訟上之證
    明者，無論為直接或間接證據，須客觀上於一般人均不致有所懷疑而達於確信之
    程度者，始可據為有罪之認定，倘其證明尚未達於「確信」之程度，而有合理可
    疑存在時，即難據以為被告不利認定，換言之，在法律判斷上，即不能為被告有
    罪之認定。
三、經查，本件自訴人認被告涉犯刑法第三百三十九條第一項之詐欺罪，固提出協調
    會議記錄、本票為主要依據，訊據被告對伊曾積欠自訴人四十萬元及開協調會承
    諾先還自訴人三十萬元，並開立本票乙紙為憑等情坦承不諱，辯稱：伊沒有詐欺
    ，借錢的時候有告訴自訴人是要償還債務，伊退伍後於九十一年六月二十二日有
    匯五萬元給自訴人，後來因為投資失利才無法按約定給付，然自訴人分別聲請假
    扣押及支付命令，扣押伊於臺灣銀行之優惠存款二十三萬四千三百七十九元，對
    支付命令伊並未異議，同意由自訴人執行以為清償，餘款二萬五千六百二十一元
    ，自訴人已同意伊有錢後再還等語。按刑法第三百三十九條第一項詐欺罪之成立
    ，須行為人意圖為自己或第三人不法所有，而使以詐術行為，致被詐欺人因其詐
    術而陷於錯誤，將本人或第三人之物交付，始足當之。經查，自訴人於本院調查
    時自承：「被告與我是同袍，我們認識十幾年，一直是好兄弟，他有困難就找我
    ，我也樂意幫他」等語（九十一年十一月一日調查筆錄），自訴人與被告既是十
    多年之好友，而二人又係同事，衡諸常情，自訴人對於被告另積欠其他同事債務
    乙事，應有所知悉，是尚難認被告於借款之始即有隱瞞財力之情事；又被告於協
    調後，於九十一年六月二十二日曾匯款五萬元予自訴人，有第一商業銀行活期儲
    蓄存款存摺附卷可稽，且本件被告積極與自訴人達成和解，有和解書附卷可證，
    可推知被告確實有清償之意願，並無為自己不法所有之意圖，只因一時周轉不靈
    致未清償債務；再者，依上開自訴人所述，可知自訴人係基於朋友之情誼，而願
    意借款予被告，並無陷於錯誤可言。此外，本院復查無其他積極證據足資認定被
    告有何自訴人所指詐欺之犯行，既不能證明被告犯罪，揆諸首揭說明，依法應為
    被告無罪判決之諭知。
四、末按非告訴或非請求乃論之罪，自訴人經合法傳喚，無正當理由不到庭或到庭不
    為陳述者，得不待其陳述而為判決，刑事訴訟法第三百三十一條第一項定有明文
    ，本件自訴人經合法傳喚，無正當理由不到庭，本院自得不待其陳述而為判決，
    附此敘明。
五、據上論斷，應依刑事訴訟法第三百四十三條、第三百三十一條第一項、第三百零
    一條第一項，判決如主文。
中      華      民      國      九十二      年      二    月  二十六    日
                                  臺灣高雄地方法院刑事第七庭
                                      法  官  曾吉雄
右正本證明與原本無異。
如不服本判決，應於判決送達後十日內，向本院提出上訴狀。
                                      書記官   唐美玲
中    華    民    國    九十二    年        二     月       二十七     日


司法院資訊處製作；財團法人民間司法改革基金會備份。
